【裁判字號】    89,訴,2203
【裁判日期】    900829
【裁判案由】    服務標章
【裁判全文】
臺北高等行政法院判決                            八十九年度訴字第二二○三號
                              .
    原      告  甲○○
    被      告  經濟部智慧財產局
    代  表  人  陳明邦（局長）
    訴訟代理人  丙○○
    參  加  人  吉得堡國際有限公司
    代  表  人  乙○○
    訴訟代理人  梁育純律師
右當事人間因服務標章事件，原告不服經濟部中華民國八十九年十月九日經（八九）
訴字第八九○八八七五八號訴願決定，提起行政訴訟。本院判決如左：
    主  文
原告之訴駁回。
訴訟費用由原告負擔。
    事  實
一、事實概要：
    緣原告前於八十七年八月三日以「美美吉得好」服務標章，指定使用於商標法施
    行細則第四十九條所定商品及服務分類表第四十二類之餐廳、冷熱飲食店、咖啡
    廳、啤酒屋、酒吧服務，向被告機關申請註冊，經該局准列為審定第00000
    000號服務標章（以下稱系爭服務標章）。嗣參加人吉得堡國際有限公司以該
    服務標章有違商標法第七十七條準用第三十六條及第三十七條第十二款之規定，
    對之提起異議，經被告機關審查，以八十九年二月十日中台異字第Ｇ00000
    000號服務標章異議審定書為「異議不成立」之處分。參加人不服，訴經經濟
    部以八十九年五月二十九日經（八九）訴字第八九○八七一二六號訴願決定書撤
    銷原處分，被告機關乃以八十九年六月三十日中台異字第Ｇ00000000號
    服務標章異議審定書重為「第00000000號『美美吉得好』服務標章之審
    定應予撤銷。」之處分，原告不服，提起訴願，經遭駁回，遂向本院提起行政訴
    訟。
二、兩造聲明：
    (一)原告聲明求為判決：
      訴願決定及原處分均撤銷。
    (二)被告聲明求為判決：
      原告之訴駁回，訴訟費用由原告負擔。
    (三)參加人聲明求為判決：
      原告之訴駁回。
三、兩造之爭點：
    原告申請註冊之「美美吉得好」系爭服務標章，與參加人據以異議之「美琳吉得
    堡及圖」服務標章，是否為近似之服務標章。
    (一)原告主張之理由：原告未於言詞辯論期日到場，據其起訴狀及準備程序中陳稱
      ：
    1.系爭服務標章與據以異議之服務標章非近似：
      按「二人以上於同一營業或類似營業以相同或近似之服務標章，各別申請註冊
      時，應准最先申請者註冊」固為商標法第七十七條準用第三十六條前段所明定
      ，惟判斷服務標章是否近似應就兩服務標章隔離觀察有無混同誤認之虞以為斷
      。據以異議審定第九四六四六號「美琳吉得堡及圖」服務標章為「美琳」細小
      、「吉得堡」巨大且為波浪圖形所包覆，兩者以上下排列之方式呈現，因「吉
      得堡」特別明顯，成為標章引人注意之主要部分，此與五字大小相同由左至右
      書寫之系爭服務標章相較，外觀明顯，不致引人誤認。次再以系爭服務標章與
      據以異議審定第九四七九五號「美琳吉得堡」服務標章相較，兩者雖皆為五字
      大小相同、由左至右橫書之標章，且第一、三、四字相同，惟因其位置不同，
      致標章連貫唱呼未感一致，也因此形成外觀、觀念不相同之感覺，兩者標章通
      體觀察，不論字音、字形或字義未有引人誤認之處，故系爭服務標章申請註冊
      未違首揭法條之規定。
    2.據以異議服務標章「美琳吉得堡」之「吉得堡」非參加人首創：
      「吉得堡」係眾人普遍使用之名稱，並已廣為消費大眾所熟知，系爭服務標章
      「美美吉得好」之「吉得好」並非「吉得堡」，消費者不致將「美琳吉得堡」
      、「美美吉得好」誤認。
      (1)據以異議服務標章「美琳吉得堡」申請註冊前（八十五年一月二十日前）與
        「吉得堡」同音之「吉的堡」於民國七十八年五月就有吉的堡公司將其指定
        使用於「美語教學、錄影帶、唱片、錄音帶、廣告牌、獎杯、毛衣、夾克、
        文具用品、書包、運動器具、兒童玩具．．」，由此證「吉得堡」非參加人
        自創。
      (2)完全相同之「吉得堡」指定使用於「彈簧床、床墊」、「食用香料、飲料用
        之香料」、「沙拉」。
      (3)與據以異議審定第九四六四六號「美琳吉得堡及圖」之「吉得堡及圖」有完
        全相同圖樣之「吉得堡及圖」指定使用於「紙製及塑膠製之杯、碗、盤、筷
        」由參加人移轉予莊詹慎使用。
      (4)指定使用於兒童美語之「吉的堡」常在報章雜誌上廣告，足認「吉得堡」是
        個著名之標章。
    綜上所陳，「吉得堡」非參加人首創，其是多數人在多數商品共用的一個名稱，
    經眾人常年使用已成為著名之標章，消費者自是對其印象深刻，據以異議服務標
    章「美琳吉得堡」引入注意之主要部分在「吉得堡」，系爭服務標章「美美吉得
    好」未見相同「吉得堡」三字，消費者自然不會將兩標章誤認，請判決如原告訴
    之聲明云云。
    (二)被告主張之理由：
    1.按修正前訴願法第二十四條規定「訴願之決定確定後，就其事件有拘束各關係
      機關之效力。」及參照大法官會議釋字第三六八號解釋，被告機關重行審理時
      當受該訴願決定意旨之拘束，爰以中台異字第Ｇ00000000號服務標章
      異議審定書予以異議成立之處分，是被告機關重行處分之依據，乃植基前揭訴
      願決定，該訴願決定意旨顯與被告機關內部審查基準暨先前第一次處分之意旨
      不同，又該訴願決定意旨之認事用法權限及原則，尚非被告機關所得干涉，且
      直接影響本案重行審理之結果，是為究明訴願決定意旨真象而臻公正審理之必
      要，請求裁定經濟部參加訴訟並為答辯。
    2.次按「二人以上於同一營業或類似營業以相同或近似之服務標章，各別申請註
      冊時，應准最先申請者註冊」，為系爭服務標章異議審定時商標法第七十七條
      準用第三十六條所明定。而判斷兩服務標章近似與否，應依具有普通知識經驗
      之消費者施以普通之注意，異時異地隔離觀察，有無引起混同誤認之虞以為斷
      。服務標章在外觀、觀念或讀音方面有一構成近似者，即為近似之服務標章。
      查系爭服務標章圖樣係由中文「美美吉得好」所組成，與據以異議之註冊第九
      四六四六號及第九四七九五號「美琳吉得堡」、「美琳吉得堡及圖」二件服務
      標章圖樣上之中文「美琳吉得堡」相較，二者均有相同之中文「美」及「吉得
      」三字，異時異地隔離觀察，於外觀上，難謂無使相關消費者產生混同誤認之
      虞，應屬近似之標章（經濟部經八九訴字第八九○八七一二六號訴願決定書意
      旨參照），復均指定使用於相同之餐廳、冷熱飲料店等營業服務，系爭服務標
      章之申請註冊日為八十七年八月三日，較據以異議標章之申請註冊日為八十五
      年一月二十日為晚，揆諸上開說明，自有首揭法條規定之適用。
    綜上論述，原處分並無不法，敬請駁回原告之訴等語。
    (三)參加人主張之理由：
    1.按「二人以上於同一營業或類似營業以相同或近似之服務標章，各別申請註冊
      時，應准最先申請者註冊」為商標法第七十七條準用第三十六條所明定。而判
      斷二服務標章近似與否，應隔離觀察，以有無引起混同誤認之虞以為斷。服務
      標章在外觀、觀念或讀音方面有一近似者即為近似之服務標章。茲因被告機關
      審定第00000000號「美美吉得好」服務標章與參加人據以異議之審定
      第九四六四六號及第九四七九五號「美琳吉得堡」服務標章構成近似，故訴願
      決定並無違法之處。
    2.以下分別敘明之：
      (1)就外觀而言：
        系爭服務標章與審定第九四七九五號「美琳吉得堡」服務標章相較，在外
          觀上，二者均有相同之中文「美」、「吉得」三字，其排列順序均在第一
          、三、四之位置，且二者均指定使用於相同之餐廳、冷熱飲料店等營業服
          務，異時異地觀察，難謂無使相關商品購買人產生混同誤認之虞。
        判斷商標是否有混同誤認之虞，應就其各主要部分隔離觀察，所謂主要部
          分，係指商標中具有識別他、我商品之部分而言（參被告機關所編訂之商
          標手冊○二、○四、○二商標之圖樣近似與類似商品三、審查要點（二）
          商標近似之判斷方法４）。系爭服務標章與審定第九四七九五號「美琳吉
          得堡」服務標章，均係指定使用於餐廳、冷熱飲料店等營業服務，依同業
          對服務標章之使用情形，系爭二服務標章，均會被區分為二部分，即「美
          美吉得好」之「美美」與「吉得好」、「美琳吉得堡」之「美琳」與「吉
          得堡」，而其中又以後三字「吉得好」與「吉得堡」為二服務標章之主要
          部分，此參參加人之審定第九四六四六號之服務標章及原告先前所申請審
          定第七七五一八號服務標章（已被撤銷）即可知。而本件無論就「美美」
          與「美琳」相較，或就「吉得好」與「吉得堡」相較，均構成近似，尤其
          原告曾於民國八十七年以「吉得好」申請服務標章（審定第一○二七○六
          號），經參加人異議後，該「吉得好」服務標章業由經濟部訴願委員會以
          「吉得好」與「吉得堡」構成近似，而將原處分撤銷。由此可知，原告其
          實是將參加人服務標章之前二字「美琳」改為「美美」，再串連上原遭撤
          銷之「吉得好」，成為「美美吉得好」，再重新申請註冊，顯為原告一連
          串侵害參加人服務標商之後續行為。依前述分析，本件二商標在外觀上實
          構成近似，故訴願決定之認定，並無任何違誤。
      (2)就讀音而言：
        系爭服務標章雖係由單純之中文所組成，然與「美琳吉得堡」標章在讀音方
        面卻極為近似，尤其就主要部分「吉得好」與「吉得堡」相較，「吉得」二
        字讀音相同，而「好」與「堡」二字均以「ㄠ」字為其母音，且同為三聲，
        如果連貫唱呼「吉得好」與「吉得堡」，實有使一般消費者誤以二者同音之
        虞，倘若分別加上「美美」與「美琳」連貫唱呼，由於二者之第一個字均為
        「美」，亦有使一般消費者產生混淆之虞，因此，二服務標章在讀音方面亦
        明顯構成近似。
    3.此外，參加人早於民國七十九年三月起，即由前手「吉得堡漢堡店」首創使用
      「美琳吉得堡」西式早餐及相關之漢堡、麵包、三明治、果汁、汽水、奶茶等
      商品，並自八十二年起陸續取得註冊第五八○七七九號、第七一一七七○號、
      第七六六二二九號、第七六六六○五號、第九四六四六號、第九四七九五號、
      第七八五二四八號、第八○六三六六號及第一一三三五九號等商標及服務標章
      註冊。其間，參加人為擴展業務、加強對各加盟店及消費者服務，透過各媒體
      進行廣告宣傳，且因創造出良好口碑，故自七十九年起至八十六年九月間，於
      全省各地之直營或加盟「吉得堡」店已達二百家以上，並有開幕加盟店之照片
      可稽。而「美琳吉得堡」五字乃參加人所創用，且該等字並非一般自然界或日
      常生活上常見之語詞或字彙，故就標章之原創性而言，本屬極高。又該案標章
      自原告於七十九年間創用以來至參加人之標章申請日之前（八十七年五月廿八
      日）透過上開之各種媒體之廣告宣傳與全省二百家以上加盟店之店頭廣泛行銷
      ，該等標章之信譽早為國內一般消費者及同業所知悉，參加人確信應享有一定
      之知名度，因此應屬於強勢標章。
    4.原告意圖剽竊參加人之服務標章，自民國八十四年起即開始以迂迴之方式，從
      「小麟吉得寶」、「吉得堡」、「吉得堡美而美」、「大吉的寶」、「小吉的
      寶」、「吉得好」、「吉的堡美而美」、「吉的堡」到系爭之「美美吉得好」
      ，以一連串近似之服務標章申請註冊，此等擾亂商標及服務標章秩序之行為，
      實為法所不容。
    5.綜上所陳，系爭服務標章與參加人據以異議之審定第九四六四六號、第九四七
      九五號「美琳吉得堡」服務標章構成近似，訴願決定並無違法不當，請判決駁
      回原告之訴，以維權益等語。
    理  由
一、本件原告受合法通知無正當理由未於言詞辯論期日到場，爰依被告之聲請以一造
    辯論判決。
二、按二人以上於同一營業或類似營業以相同或近似之服務標章，各別申請註冊時，
    應准最先申請者註冊，為商標法第七十七條準用第三十六條前段所明定。而衡酌
    服務標章圖樣是否近似，應就兩服務標章隔離觀察有無混同誤認之虞以為斷。是
    服務標章在外觀、觀念或讀音方面有一近似者，即為近似之服務標章。
三、查系爭服務標章係由單純之中文「美美吉得好」所構成，與據以異議之二服務標
    章圖樣上之中文「美琳吉得堡」相較，均有相同之中文「美」與「吉得」三字，
    異時異地隔離觀察，難謂無使一般消費者產生混同誤認之虞，應屬近似之服務標
    章。且系爭服務標章指定使用於餐廳、冷熱飲食店、咖啡廳、啤酒屋、酒吧服務
    ，與據以異議服務標章分別指定使用之冷熱飲料店、飲食店、小吃店、餐廳、咖
    啡廳服務，復屬同一或類似服務。又系爭服務標章之申請註冊日為八十七年八月
    三日，與據以異議服務標章之申請註冊日八十五年一月二十日為晚，自有首揭法
    條規定之適用。至於原告訴稱據以異議服務標章「美琳吉得堡」申請註冊前，就
    有吉的堡公司將其同音之「吉的堡」指定使用於「美語教學、錄影帶、唱片、錄
    音帶、廣告牌、獎杯、毛衣、夾克、文具用品、書包、運動器具、兒童玩具．．
    ．」。及有以「吉得堡及圖」商標，指定使用於「紙製及塑膠製之杯、碗、盤、
    筷」由參加人移轉予莊詹慎使用，主張「吉得堡」係屬通用名詞一節，查吉的堡
    公司以「吉的堡」為商標所指定使用之商品，與參加人指定使用之類別不同，故
    吉的堡公司本對原告申請使用該商標提出異議，而案外人莊詹慎以「吉得堡及圖
    」商標使用於「紙製及塑膠製之杯、碗、盤、筷」，既係參加人移轉與伊，其彼
    此間顯已同意共同使用該服務標章，不生商標異議或評定之問題，亦不因另有少
    許人使用相同或近似之商標或服務標章，即謂該商標或服務標章，已屬通用名詞
    ，原告此項主張亦非有據。從而被告機關所為「第00000000號『美美吉
    得好』服務標章之審定應予撤銷。」之處分，洵無不合，訴願決定予以維持，亦
    稱妥適，原告徒執前詞，訴請撤銷，為無理由，應予駁回。
據上論結，本件原告之訴為無理由，爰依行政訴訟法第九十八條第三項前段、第二百
十八條，民事訴訟法第三百八十五條，判決如主文。
中    華    民    國      九十      年      八        月     二十九     日
                                臺 北 高 等 行 政 法 院  第 一 庭
                                            審 判 長 法  官  鄭忠仁
                                                     法  官  楊莉莉
                                                     法  官  林金本
右為正本係照原本作成。
如不服本判決，應於送達後二十日內，向本院提出上訴狀並表明上訴理由，如於本判
決宣示後送達前提起上訴者，應於判決送達後二十日內補提上訴理由書（須按他造人
數附繕本）。
中      華      民      國     九十     年      八      月    三十一    日
                                                      書記官  簡信滇


司法院資訊處製作；財團法人民間司法改革基金會備份。
